臺灣高等法院臺中分院刑事裁定
111年度毒抗字第42號
抗  告  人  
即  被  告  劉志華
上列抗告人因違反毒品危害防制條例案件，不服臺灣苗栗地方法
院中華民國110年12月23日第一審裁定（110年度毒聲字第722號
，聲請案號：臺灣苗栗地方檢察署110年度毒偵字第908、909號
，110年度聲戒字第97號），提起抗告，本院裁定如下：    
    主  文
抗告駁回。
    理  由
一、本件抗告人即被告（下稱抗告人）甲○○抗告意旨略以：
　㈠關於多重毒品濫用海洛因部分，抗告人於108年6月28日假釋
    出獄後，因母親身體狀況非常不好，就在家全程照顧生病的
    母親，且抗告人於未經查獲前即前往○○醫院服用美沙酮治療
    毒癮，時間長達1年8個月，期間不曾再施用海洛因，因為治
    療過程中若有施用海洛因，需調高美沙酮劑量才能壓制海洛
    因毒癮，然抗告人之美沙酮劑量一直維持不變，不曾因再次
    施用海洛因而調高劑量，足見抗告人於服用美沙酮治療毒癮
    期間不曾再施用過海洛因。而抗告人為了要照顧生病的母親
    下定決心戒毒，提起勇氣面對觀察勒戒，為的就是能早日執
    行完畢回去照顧母親，因此為何認定抗告人有繼續施用毒品
    傾向；況且就抗告人過去前科紀錄而言，抗告人均已執行完
    畢，若再用來計算評估標準之分數，明顯有不公之虞，若執
    此認定抗告人有繼續施用毒品傾向，不僅有違一事不二罰原
    則，亦有重覆評價之疑慮，更何況抗告人前往○○醫院喝美沙
    酮治療毒癮長達1年8個月，均有○○醫院就診資料為證，足見
    抗告人並無多重毒品濫用，多重濫用毒品部分之計分應改為
    5分。
　㈡抗告人因長期服用美沙酮治療毒癮，始發現美沙酮之戒斷症
    狀遠比海洛因戒斷症狀還強烈，導致抗告人入所後神智不清
    ，抗告人係在意識不清楚狀態下填載入所新收資料，更因為
    雜役催趕抗告人繳交入所新收資料的時間，要抗告人隨便寫
    個2、3年就好，故抗告人直至收到強制戒治裁定才知道毒品
    使用年數超過1年計分為10分，惟查抗告人前科紀錄可知抗
    告人長期在監服刑17年之久，出入監所9趟扣除假釋報到的
    時間，抗告人實際使用毒品未超過1年，因為吸毒需要大筆
    金錢開銷，抗告人吸毒沒多久就因為沒有經濟來源而犯下其
    他案件入監，所以抗告人實際使用毒品的時間根本未超過1
    年，故使用年數項目之評分應改計為0分。
　㈢評估人員僅依憑單單2次評估，每次評估僅約1至2分鐘，只問
    ：「有吸煙、喝酒、檳榔、與誰同住、家人有無吸毒、告知
    幾條前科」，就評定為「偏重」計5分，就認定抗告人有繼
    續施用毒品傾向。然而抗告人是自行報到接受觀察勒戒，只
    想早點執行完畢回去照顧母親的身體，若抗告人有繼續施用
    毒品傾向，就不會自行報到接受觀察勒戒，更不會自行服用
    美沙酮治療毒癮長達1年8個月，此均足以證明抗告人戒毒的
    決心，更足以證明抗告人沒有繼續施用毒品傾向。又評估人
    員在評估過程中未給予抗告人任何回答的機會，而評估內容
    是否具有抽象化之危險缺乏客觀性，究竟有無逾越完成治療
    認定標準第9條第1項之規定，更有釐清商榷之餘地，故抗告
    人之臨床綜合評估部分之評分應改計為0分。
　㈣綜上，抗告人之評估標準紀錄表：靜態因子部分扣除多重毒
    品濫用改計5分，使用年數未超過1年改計0分，合計為52分
    ；動態因子部分缺乏客觀性改計為0分，合計為2分，則抗告
    人得分應為54分，依據2021年3月頒布「有無繼續施用毒品
    傾向評估標準評分說明手冊」，抗告人是否仍應認定有繼續
    施用毒品傾向？此非抗告人一時情詞置辯，實是評估過程明
    顯擅斷，勒戒過程存有諸多疵議，均非客觀之論。為此，請
    求法院重新審酌，撤銷原裁定，另為有利抗告人之裁定等語
    。
二、按觀察、勒戒後，檢察官或少年法院（地方法院少年法庭）
    依據勒戒處所之陳報，認受觀察、勒戒人有繼續施用毒品傾
    向者，檢察官應聲請法院裁定或由少年法院（地方法院少年
    法庭）裁定令入戒治處所強制戒治，其期間為6個月以上，
    至無繼續強制戒治之必要為止，但最長不得逾1年，毒品危
    害防制條例第20條第2項定有明文。次按有無繼續施用毒品
    傾向之評估標準，並非完全以受勒戒人勒戒後之結果為準，
    勒戒前之各種情況，仍應作為評估之依據，依勒戒處所評分
    說明手冊規定，係以前科紀錄與行為表現、臨床評估、社會
    穩定度，三項合併計算分數，每一大項皆有靜態因子與動態
    因子。而關於有無繼續施用毒品傾向之評估標準，法務部業
    於110年3月26日以法矯字第00000000000號函修正頒布「有
    無繼續施用毒品傾向評估標準紀錄表」、「有無繼續施用毒
    品傾向評估標準評分說明手冊」，上開評分說明手冊載明判
    定之原則：「受觀察勒戒人入所後，經過2週時間的觀察、
    勒戒，由處所及醫療人員依據其各項紀錄、資料及觀察勒戒
    期間之行為表現，加以評分。在勒戒人入所4至6週後，可再
    做一次評估以做必要之評分修正。每一大項皆有靜態因子與
    動態因子。先以靜態因子分數評分，靜態因子分數總分在60
    分（含）以上為『有繼續施用毒品傾向』；60分以下，與動態
    因子分數相加，如果總分在60分（含）以上，為『有繼續施
    用毒品傾向』」，又評估標準紀錄表及說明手冊中「前科紀
    錄與行為表現」之第1題及第3題之計分方式修正如下(餘無
    修正)：㈠第1項「毒品犯罪相關司法紀錄」：計分方式修正
    為每筆(次)5分，總分上限為10分；㈡第3項「其他犯罪相關
    紀錄」：計分方式修正為每筆（次）2分，總分上限為10分
    。故有無「繼續施用毒品傾向」，係依具體個案之臨床實務
    及相關事證等情綜合判定，有其相當之專業依據及標準，且
    涉及專門醫學，又衡酌強制戒治之目的，係為協助施用毒品
    者戒斷毒品之心癮及身癮所為之一種保安處分類型，而該評
    估標準係將與判斷有無繼續施用傾向之相關因素加以列舉及
    量化，適用於每一位受觀察、勒戒處分之人，具一致性、普
    遍性、客觀性，以利執法者判定受勒戒人有無繼續施用毒品
    傾向，倘其評估由形式上觀察，無擅斷或濫權等明顯不當情
    事，法院應予尊重。
三、經查：
　㈠本件抗告人前於民國109年12月21日上午9時23分許回溯96小
    時內某時、110年1月25日上午11時1分許回溯96小時內某時
    ，在不詳地點，以不詳方式，施用第二級毒品甲基安非他命
    各1次。嗣經臺灣苗栗地方檢察署檢察官聲請觀察勒戒，經
    原審以110年度毒聲字第486號裁定命入勒戒處所觀察、勒戒
    執行後，經法務部○○○○○○○○附設勒戒處所評估結果，認抗告
    人：⑴前科紀錄與行為表現得42分（靜態因子：毒品犯罪相
    關司法紀錄11筆，上限10分，得分10分，首次毒品犯罪年齡
    20歲以下，得分10分，有其他犯罪相關紀錄6筆，上限10分
    ，得分10分，入所時尿液毒品檢驗有多種毒品反應，得分10
    分，共計40分；動態因子：持續於所內抽菸，得分2分），⑵
    臨床評估得27分（靜態因子：有多重毒品<海洛因、安非他
    命>濫用，得分10分，有合法物質濫用-菸，得分2分，無注
    射使用方式，得分0分，使用期間超過1年，得分10分，共計
    22分；動態因子：無精神疾病共病，得分0分，臨床綜合評
    估偏重，得分5分，共計5分），⑶社會穩定度得5分（靜態因
    子：有管理員之全職工作，得分0分，家人有藥物濫用，得
    分5分，共計5分；動態因子：入所後有家人訪視，得分0分
    ，出所後與家人同住，得分0分），以上⑴至⑶項合計74分（
    其中靜態因子分數共計67分、動態因子分數共計7分），而
    綜合判斷為「有繼續施用毒品傾向」等情，有上開裁定及法
    務部○○○○○○○○所110年12月20日苗所衛字第00000000000號函
    所檢附「有無繼續施用毒品傾向證明書」及「有無繼續施用
    毒品傾向評估標準紀錄表（2021年3月版）」存卷可參（詳
    見臺灣苗栗地方檢察署110年度毒偵字第908號卷）。而上開
    評估除詳列各項靜態因子、動態因子之細目外，並有各細目
    之配分、計算及上限，且均係勒戒處所醫師及相關專業知識
    經驗人士，依據其臨床實務及具體事證，在執行觀察、勒戒
    期間，依主管機關即法務部訂頒之評估基準進行，依其專業
    知識經驗，評估抗告人之人格特質、臨床徵候、環境相關因
    素所為之綜合判斷，不僅有實證依據，更有客觀標準得以評
    比，尚非評估之醫師所得主觀擅斷，具有科學驗證所得之結
    論，並非一罪多罰，且在客觀上並無逾越裁量標準，自得憑
    以判斷抗告人有無繼續施用毒品傾向，法院亦宜予尊重，況
    前開各項分數之計算並無錯漏，且係經依前揭修正後之評估
    標準予以評定後，總得分在60分以上，則抗告人確有繼續施
    用毒品之傾向，而達應施以強制戒治之標準，原審依檢察官
    之聲請裁定抗告人令入戒治處所施以強制戒治，於法並無不
    合。
  ㈡抗告意旨雖執上揭情詞指摘原裁定不當，惟查：
　⒈前開有無繼續施用毒品傾向評估標準，係由法務部邀集衛生
    福利部及專家學者、相關機關研商所得，並製有「有無繼續
    施用毒品傾向評估標準評分說明手冊」予以詳細規定，供專
    業醫師為客觀且一致之評估，已可避免摻雜個人好惡或流於
    恣意擅斷之情形；此等評估乃細分為「前科紀錄與行為表現
    」、「臨床評估」、「社會穩定度」及「靜態因子」、「動
    態因子」等具體項目而以評分方式為之，應可免於抽象、主
    觀之弊，並得通過科學檢驗之要求，其認定標準尚無不明確
    之處。且評估標準所稱「多重毒品濫用」，係指曾有二種或
    二種以上毒品使用經驗，此參評分說明手冊自明。是抗告人
    本次固僅施用第二級毒品甲基安非他命，惟查抗告人前於92
    年間、94年間、95年間、97年間、104年間、及107年間，分
    別因施用第一級毒品海洛因（其中97年間所犯更同時施用第
    一、二級毒品），而經法院判處有期徒刑並分別確定在案，
    有被告前案紀錄表附卷可稽，堪認抗告人確曾有二種毒品使
    用經驗，是抗告人確實符合評估標準紀錄表所載「多重毒品
    濫用」無訛。再者，司法實務或醫學臨床上，具有毒品前科
    紀錄者，或因長期有機會接觸毒品，或因欲藉由毒品作用暫
    時隔絕現實環境，其反覆性、繼續性再犯施用毒品行為之機
    率，確實較無毒品前科者為高，故上開評估標準將受勒戒人
    之前科紀錄列入重要之評分項目，可以反應施用毒品歷史紀
    錄，其是否能遵守法律規範的性格，以及脫離毒品影響之可
    能性，有其本質考量及合理之關連性，並非針對其過去之前
    案紀錄再重複為刑事處罰。佐以抗告人自92年起反覆施用毒
    品之前科紀錄，恰符合上開經驗法則，是前揭評估標準將抗
    告人之前科紀錄做為重要評估依據，亦無違法或不當之處。
    從而，抗告意旨㈠辯稱其未多重毒品濫用、前科紀錄重複評
    價顯有不公云云，容或對於評分說明手冊之評估標準有所誤
    解，尚難憑採。
　⒉評估標準紀錄表所稱「使用年數」，係指以本次勒戒之毒品
    為準。使用時間的計算為個案在使用藥物狀態期間的總和。
    所代表意義為個案使用該物質的時間長短，評分說明手冊亦
    有明文。而抗告人自92年起即陸續有違反毒品危害防制條例
    之相關案件，迄110年間已有11筆涉及施用毒品等毒品案件
    前科，且自94年起即有施用與本次勒戒之毒品甲基安非他命
    相同之案件，使用年數顯逾1年，有本院前案紀錄表在卷可
    參，是法務部○○○○○○○○附設勒戒處所人員所為之評估報告填
    載「使用年數超過1年」並無違誤，由形式上觀察，亦無擅
    斷或濫權等明顯不當之情事，自得資為判斷抗告人有無繼續
    施用毒品傾向之證明；況細繹抗告意旨所陳，無非係就評估
    標準紀錄表認定不利於己之事實，事後漫為爭執，洵屬依憑
    個人意見漫事爭執之詞。佐以上開有無繼續施用毒品傾向評
    估標準紀錄表暨證明書所記載內容，係法務部○○○○○○○○附設
    觀察勒戒處所之輔導員、專業醫師、管理員於抗告人觀察勒
    戒期間，本於其職業之專業知識及經驗詳實評估抗告人之前
    科紀錄與行為表現、臨床評估、社會穩定度相關因素所為之
    綜合判斷，具有客觀性且可信度高，所記載之內容，具有專
    業醫療性而屬行政權之判斷餘地，倘法院由形式上觀察，除
    有不當外力介入、評估、擅斷及違背程序等明顯違法，致合
    法性有存疑之情事外，法院宜予尊重。從而，本件自不得徒
    憑抗告人之主觀認定或毫無根據之質疑即認評估標準紀錄表
    記載有誤，是抗告意旨㈡㈢所辯尚難憑採。
　⒊末按毒品危害防制條例所規定之觀察、勒戒或強制戒治處分
    ，其立法意旨在幫助施用毒品者戒除毒癮，該處分之性質非
    為懲戒行為人，而係為防止再次施用毒品之危險性，目的係
    在戒除施用毒品身癮及心癮之措施，且強制戒治係導入療程
    之觀念，針對行為人將來之危險所為預防、矯治措施之保安
    處分，以達教化與治療之目的，可謂刑罰之補充制度，從而
    毒品危害防制條例本身所規定之強制戒治等保安處分，雖兼
    具自由刑之性質，卻有刑罰不可替代之教化治療作用；是該
    條例第20條第2項後段規定，係屬強制規定，只需觀察、勒
    戒後，經評定受觀察、勒戒人有繼續施用毒品傾向者，檢察
    官即應聲請法院裁定令入戒治處所施以強制戒治。查，本件
    抗告人既有施用第二級毒品甲基安非他命之犯罪事實，並由
    原審法院裁定送勒戒處所執行觀察、勒戒處分後，經法務部
    ○○○○○○○○依個案之臨床實務及具體事證，專業評估判定抗告
    人仍有繼續施用毒品傾向，而尚未戒除毒癮，則為降低其再
    次施用毒品之危險性，自有依法施以強制戒治之必要。至抗
    告人另謂家中經濟因素及家人身體狀況等情，固值同情，然
    與抗告人經觀察、勒戒後，有無繼續施用毒品傾向，是否應
    令入戒治處所強制戒治之判斷無關，而非屬可免除強制戒治
    之法定事由。從而，抗告人此部分所指之事由，亦不足採。
四、綜上所述，原審因認檢察官之聲請為有理由，而裁定抗告人
    令入戒治處所施以強制戒治，其期間為6個月以上，至無繼
    續強制戒治之必要為止，但最長不得逾1年，經核其認事用
    法，並無違誤。抗告人徒執前詞提起抗告，指摘原裁定不當
    ，為無理由，應予駁回。
五、據上論斷，應依刑事訴訟法第412條，裁定如主文。
中　　華　　民　　國　　111 　年　　1 　　月　　12　　日
            刑事第九庭　  審判長法　官　紀  文  勝
                                法　官　賴  妙  雲
                                法　官　姚　勳　昌
以上正本證明與原本無異。                   
不得再抗告。
                                書記官  溫  尹  明
　　　　　　　　　　　　　　　　
中　　華　　民　　國　　111 　年　　1 　　月　　12　　日